【裁判字號】    95,易,1271
【裁判日期】    950920
【裁判案由】    贓物
【裁判全文】
臺灣高雄地方法院刑事判決              95年度易字第1271號
公  訴  人  臺灣高雄地方法院檢察署檢察官
被      告  戊○○
上列被告因贓物案件，經檢察官提起公訴（94年度核退偵字第850
號），本院判決如下：
    主  文
戊○○無罪。
    理  由
壹、證據能力
一、按被告以外之人於審判外之言詞或書面陳述，除法律有規定
    者外，不得作為證據，刑事訴訟法第159 條第1 項定有明文
    。又按被告以外之人於偵查中向檢察官所為之陳述，除顯有
    不可信之情況者外，得為證據，刑事訴訟法第159 條之1 第
    2項定有明文。關於證人曾雅蘋、甲○○、侯景徽於偵查中
    之陳述，被告於本院行準備程序時，均明確表示對於證據能
    力無意見等語（見本院卷95年8月10日準備程序筆錄），且
    當事人未於本院審理過程中聲明異議，爭執其證據能力。是
    本院審酌前開證據作成時之情況均屬正常，並未有顯不可信
    之情況，且與本案相關之待證事實具有關連性，認適當作為
    證據，依前開刑事訴訟法第159條之1第2項之規定，認上開
    證據均具有證據能力。
二、又被告以外之人於審判外之陳述，雖不符前4條之規定，而
    經當事人於審判程序同意作為證據，法院審酌該言詞陳述或
    書面陳述作成時之情況，認為適當者，亦得為證據；當事人
    、代理人或辯護人於法院調查證據時，知有第159條第1項不
    得為證據之情形，而未於言詞辯論終結前聲明異議者，視為
    有前項之同意，刑事訴訟法第159條之5亦定有明文。關於證
    人曾博晟、梁再雄、丙○○、王鵬、伊龍華、曾雅蘋、甲○
    ○、侯景徽於警詢中之陳述，被告於本院行準備程序時，均
    明確表示對於證據能力無意見等語（見本院卷95年8 月10日
    準備程序筆錄），且當事人亦未於本院審理過程中聲明異議
    ，復未就搜索扣押筆錄、扣押物品目錄表、贓物認領保管單
    、車輛協尋證明單、車輛尋獲電腦輸入單等，爭執其證據能
    力。是本院復審酌該言詞陳述或書面陳述作成時之情況均屬
    正常，並未有顯不可信之情況，且與本案相關之待證事實具
    有關連性，認適當作為證據，依前開刑事訴訟法第159條之5
    之規定，認上開證據均具有證據能力。
貳、實體方面
一、公訴意旨略以：被告戊○○係設於高雄市○○區○○路194
    號「興旺機車出租行」之負責人，其前於民國92年7月30日
    ，以每日新台幣（下同）200元之價格，出租車牌號碼ZIJ─
    921號輕型機車（原引擎號碼RL123671號）1部予曾雅蘋（曾
    雅蘋則交予友人丁○○使用），嗣丁○○於93年12月間某日
    ，向被告之女婿侯景徽表示上開機車已於92年12月間失竊，
    被告乃委託侯景徽向高雄市政府警察局鼓山分局申報上開機
    車失竊。嗣上開機車於94年1月7日，在台中市○○區○○路
    某處，為台中市警察局第五分局警員甲○○尋獲後，即通知
    車主即被告，被告遂委託侯景徽前往代為領回。詎被告領回
    上開機車後，見該機車老舊破損不堪，引擎亦已故障無法修
    復發動，竟基於故買贓物之犯意，明知真實年籍不詳之人所
    持有之引擎號碼RL127811號引擎係來路不明之贓物（該引擎
    原係裝置於車牌號碼ZIJ─706號輕型機車，為丙○○所有，
    於92年9月25日以「鵬雲汽機車出租行」出租予伊龍華，嗣
    於92年9月27日上午6時許，在高雄市三民區○○○路與熱河
    二街口遭真實姓名年籍不詳之人所竊取），於不詳時間，在
    不詳地點，以不詳價格買受後，將車牌號碼ZIJ─706號輕型
    機車上之引擎（引擎號碼RL127811號）拆下，裝置於車牌號
    碼ZIJ─921號輕型機車上，換修完畢後，被告將上開車牌號
    碼ZIJ─921號機車，擺放於「興旺機車出租行」販售，嗣有
    不詳之人欲購買上開機車，被告於94年2月21日上午9時許，
    委託「文生車業商行」人員曾博晟以尋獲為由辦理牌照註銷
    ，曾博晟乃於同日中午12時許，至監理所辦理牌照註銷手續
    完畢後，騎乘上開機車途經高雄市○○區○○路與瑞屏路口
    時，因未懸掛車牌，為高雄市政府警察局三民第二分局鼎金
    派出所警員梁再雄盤查時而當場查獲，而經警循線追查後，
    始知悉上情。因認被告涉犯刑法第349條第2項故買贓物罪嫌
    等語。
二、公訴人認被告涉有前揭犯行，係以：(1)證人即94年2月21日
    12時在高雄市○○區○○路與瑞屏路口，查獲曾博晟騎乘上
    開車牌號碼ZIJ─92號1機車之高雄市政府警察局楠梓分局警
    員梁再雄證稱：曾博晟受被告委託而騎乘上開機車至監理所
    辦理牌照註銷手續完畢回程時，為警查獲該車之引擎號碼並
    非其原有之引擎（原引擎號碼RL1236 71號），卻係車牌號
    碼ZIJ─706號之引擎（引擎號碼RL1278 11號）；(2)證人丙
    ○○、證人即丙○○之配偶王鵬之證言：車牌號碼ZIJ─706
    號（含引擎號碼RL1278 11號之引擎）係其所有，於92 年9
    月25日以「鵬雲汽機車出租行」出租予伊龍華等語；證人伊
    龍華證稱：其承租車牌號碼ZIJ─706號後，嗣該車於92 年9
    月27日上午6時許，在高雄市三民區○○○路與熱河二街口
    遭竊等語；(3)證人即94年1月7日尋獲車牌號碼ZIJ─92號1機
    車之台中市警察局第五分局警員甲○○證稱：其尋獲車牌號
    碼ZIJ─921號輕型機車時，確實核對其引擎號碼為RL1236
    71號無誤，始交由被告委託之侯景徽領回，且當時機車外觀
    陳舊，又無法啟動引擎等語；(4)並有搜索扣押筆錄、扣押物
    品目錄表、贓物認領保管單、車輛協尋證明單、車輛尋獲電
    腦輸入單等，為其論斷之依據。訊據被告固坦承於94年2月2
    1日委託「文生車業商行」人員曾博晟，騎乘車牌號碼ZIJ
    ─921號機車至監理站辦理牌照註銷，該機車（含當時裝置
    之引擎號碼RL1278 11號之引擎）確實係其交付曾博晟，惟
    堅決否認有何故買贓物犯行，辯稱：車牌號碼ZIJ─921號之
    機車（含當時裝置之引擎號碼RL1278 11號之引擎）於94年1
    月7日經侯景徽代其自台中市領回後，其雖有更換車外殼、
    火星塞及清理輸油線路等，但並無購買引擎且換置於該車上
    ，並未買受引擎號碼RL1278 11號之贓物等語。
三、按「犯罪事實應依證據認定，無證據不得認定犯罪事實」、
    「不能證明被告犯罪者，應諭知無罪之判決」，刑事訴訟法
    第154 條第2 項、第301 條第1 項分別定有明文。又事實之
    認定，應憑證據，如未能發現相當證據，或證據不足以證明
    ，自不能以推測或擬制之方法，為裁判基礎；且認定不利於
    被告之事實須依積極證據，苟積極證據不足為不利於被告事
    實之認定時，即應為有利於被告之認定；另認定犯罪事實所
    憑之證據，雖不以直接證據為限，間接證據亦包括在內，然
    而無論直接證據或間接證據，其為訴訟上之證明，須於通常
    一般之人均不致有所懷疑，而得確信其為真實之程度者，始
    得據為有罪之認定，倘其證明尚未達到此一程度，而有合理
    之懷疑存在而無從使事實審法院得有罪之確信時，即應由法
    院為諭知被告無罪之判決（參照最高法院40年度台上字第86
    號、30年度台上字第816 號、76 年 度台上字第4986號判例
    意旨）。又刑事訴訟法第161條已於91年2月8日修正公布，
    其第1項規定：檢察官就被告犯罪事實，應負舉證責任，並
    指出證明之方法。因此，檢察官對於起訴之犯罪事實，應負
    提出證據及說服之實質舉證責任。倘其所提出之證據，不足
    為被告有罪之積極證明，或其指出證明之方法，無從說服法
    院以形成被告有罪之心證，基於無罪推定之原則，自應為被
    告無罪判決之諭知（參照最高法院92年台上字第128號判例
    ）。
四、經查：
  (一)被告戊○○係設於高雄市○○區○○路194號「興旺機車出
    租行」之負責人，車牌號碼ZIJ─921號輕型機車（原引擎號
    碼RL123671號）係其所有，前於92年7月30日，以每日200元
    之價格，出租該機車予曾雅蘋，其後該機車遺失；經被告於
    92年10月1日向台灣高雄地方法院檢察署以曾雅蘋為被告，
    提起侵占告訴，經曾雅蘋告知已將該機車交予友人丁○○使
    用，被告再於93年6月以丁○○為被告提起告訴，嗣丁○○
    於93年12月間某日經通緝到案後，向被告之女婿侯景徽表示
    上開機車已於92年12月間失竊，被告乃委託侯景徽於93年12
    月間向高雄市政府警察局鼓山分局申報上開機車失竊等情，
    經被告供承綦詳，且與證人曾雅蘋、侯景徽證述相符（見台
    灣高雄地方法院檢察署94年度核退偵字第850號第10至16頁
    ），又有高雄市政府營利事業登記證、車輛協尋暨車牌遺失
    電腦輸入單、證明單、車輛竊盜畫面（見同上署卷第36、37
    、38、39頁）及被告提起刑事告訴之書狀（見同上署第47至
    53頁）附卷足稽，堪認屬實。
  (二)另車牌號碼ZIJ─706號（含引擎號碼RL1278 11號之引擎）
    係丙○○所有；於92年9月25日以「鵬雲汽機車出租行」出
    租予伊龍華，伊龍華承租車牌號碼ZIJ─706號後，嗣該車於
    92 年9月27日上午6時許，在高雄市三民區○○○路與熱河
    二街口遺失一節，經證人丙○○、丙○○之配偶王鵬及伊龍
    華證稱在卷（見同上署卷第20頁），且互核一致，又有車輛
    協尋暨車牌遺失電腦輸入單、證明單、車輛竊盜畫面（見同
    上署卷第32至35頁）在卷可憑，足認實在。
  (三)曾博晟於94年2月21日上午，因受被告委託，騎乘車牌號碼
    ZI J─921號機車至監理所辦理牌照註銷手續、繳回車牌完
    畢，回程時，於同日12時為警在高雄市○○區○○路與瑞屏
    路口，為高雄市政府警察局楠梓分局警員梁再雄查獲；其時
    該機車裝置之引擎號碼並非其原有之引擎（原引擎號碼RL12
    36 71號），而係車牌號碼ZIJ─706號之引擎（引擎號碼RL1
    278 11號）等情，業據被告供承在卷（見本院95年9月6日審
    理筆錄），亦經證人曾博晟證稱上情（同上署卷第3頁），
    且與證人梁再雄證言相符（同上署卷第97頁），又有搜索扣
    押筆錄、扣押物品目錄表、車輛協尋暨車牌遺失電腦輸入單
    、證明單、車輛竊盜畫面各1 份（見同上署卷第22至27頁、
    33至35頁）及曾博晟暨該車照片4 幀在卷足徵（見同上署卷
    第21至25頁），堪信無誤。基上，足認被告所有之車牌號碼
    ZIJ ─921 號機車於94年2 月21日12時為警查獲時，其上所
    裝置之引擎係來路不明之物（即引擎號碼RL1278 11 號之引
    擎）。
  (四)車牌號碼ZIJ ─921 號輕型機車於94年1 月7 日，在台中市
    北屯區○○路某處，為台中市警察局第五分局警員甲○○尋
    獲後，即通知車主即被告，被告遂委託侯景徽前往代為領回
    ，交由被告占有一節，為被告所不否認，復經證人甲○○、
    侯景徽迭予證述，互核並無歧異，又有贓證物保管收據一紙
    在卷可按，堪以認定。惟查，該機車由侯景徽領回時，其時
    裝置之引擎，究為其原有之引擎（引擎號碼RL1236 71號）
    ？抑或，已係來路不明之引擎（即車牌號碼ZIJ─706號之引
    擎號碼RL1278 11號之引擎）？亦即，該來路不明之引擎，
    究係何時裝置其上？
  1.證人甲○○固然於警詢、偵查中均證稱：尋獲時，該車外殼
    已極老舊，引擎絞死，無法啟動，甚至經以腳踩發動器、以
    鐵鎚敲打等，亦均無法啟動，其確實核對引擎號碼，同仁亦
    曾見其核對，係該車原有之引擎無誤，交由侯景徽領回時，
    有告知其核對引擎號碼，但不知其有無核對等語（見同上署
    卷第17、18、69頁、本院卷95年9月6日審理筆錄）。證人侯
    景徽則證稱：其至台中市警察局第五分局時，見到該機車車
    號、外型，與原來相符無誤，且認係警察尋獲，理當無誤，
    即予領回，並未核對引擎號碼，不知道警員是否核對引擎號
    碼，引擎無法踩，只能很吃力地推動等語（見同上署卷第12
    、58、69頁、本院卷95年9月6日審理筆錄）。互核此兩名證
    人所證，顯難逕認證人侯景徽自台中市領回該車時，確實有
    核對引擎號碼。至於證人甲○○於尋獲時是否核對一節，雖
    經證人甲○○證述確有核對之情事，但即便其曾核對引擎號
    碼，但有核對有誤之可能性存在；又此節關涉其是否克盡職
    務之責，有利害關係之虞，恐難期待其所證（斯時引擎核屬
    無誤一節），確屬實在。
  2.至於證人甲○○及證人侯景徽，雖均證稱：領回前，該車車
    況極差，引擎無法啟動，不能騎等語。但關於引擎及其他機
    件之損壞細節，並無法細述，致無得明確斯時狀況，是否已
    達非更換引擎，無法使之啟動騎乘之狀態。此外，該車於被
    告領回後，經被告更換車外殼、換化油器、啟動器、火星塞
    、清理輸油線路等，業經被告警詢、偵查及本院審理中均供
    承明確，並有該車為警查獲時之照片4幀在卷可稽，顯見該
    車外觀、部分機件確實經被告更換、整修至明，故該車現時
    之狀況，已非94年1月7日為警尋獲時之狀況，即已無其他佐
    證可供本院審酌該車被尋獲斯時之狀況。是故，該車斯時之
    狀況，即便有引擎無法啟動之現象，但其實際狀況究為何，
    是否已達非更換引擎，無法使之啟動騎乘之狀態，即有不明
    。是以，尚難以遽認該車於94年2月21日為警查獲時，處於
    可以騎乘之狀況，確係經更換引擎之結果，亦即，尚無得率
    認被告領回後，確有更換引擎之情事。
  3.證人甲○○證稱：自85年起開始查緝贓車，尋獲該車時，
    因車況不佳，恐車主領回後無法使用，故當時有因慣例，電
    詢是否需要傳真相關資料給車主，俾以辦理報廢手續等語（
    見同上署卷第18、94），顯示車牌號碼ZIJ─921號因向像警
    察機關申報遺失，經警察機關尋獲後，得以僅持警察機關出
    具之文件，辦理註銷牌照。再者，觀諸94年2月21日上午
    ，曾博晟因受被告委託，騎乘車牌號碼ZIJ─921號機車至監
    理所辦理牌照註銷手續完畢回程時，於同日12時為警在高雄
    市○○區○○路與瑞屏路口，為高雄市政府警察局楠梓分局
    警員梁再雄查獲，已於前述。被告又供稱：曾博晟為警查獲
    時已繳回牌照，因時值中午休息時間，預計當天下午再其該
    車至監理站驗車，以領新牌照等語，亦與證人梁再雄證稱：
    曾博晟係幫被告辦理註銷牌照及重新領牌，查獲時已繳回牌
    照，因騎乘之機車無牌照而攔檢之等語（見同上署卷第96、
    97頁）。顯見證人曾博晟當日因受被告委託辦理註銷牌照及
    重新領牌之手續，故而騎乘該機車至監理站，當日午前已辦
    理牌照註銷完畢，預計當日要再騎該車至監理站完成驗車手
    續，以重領牌照。觀諸依道路交通安全規則第39條之2 列
    有9 款檢驗項目及標準，大抵要求機件齊全作用正常等，其
    中第1 款規定，汽車（包括機器腳踏車）申請牌照檢驗，其
    引擎或車身（架）號碼及拖車標識牌應與來歷憑證相符。然
    依現行監理實務，衡以車牌號碼ZIJ ─921 號機車於失竊後
    領回，若僅辦理註銷牌照，固然僅需有警察機關之相關文件
    即可，不需經驗車程序；但若重新申請牌照，該車則須至監
    理機關完成驗車程序後，始可領新牌。再參酌公路局86、12
    、15路監牌字第57015 號函示意旨，車輛在申辦過戶前1 個
    月內已完成檢驗合格者，免再實施檢驗受理過戶。若被告意
    欲購買來路不明之贓物換裝於該車上，以利於售出，以被告
    具有修理機車之技能，實可將該車修理至大致機件齊全作用
    正常（不需要至機能良好，足以使買者提出買賣要約之程度
    ），待驗車領得新牌照後，於一個月內，再行換裝來路不明
    之引擎於其上，並辦理過戶（以使之機能良好，足以使買者
    提出買賣要約之程度）。即得以避免驗車時遭查驗得引擎號
    碼不符之風險。但被告卻捨此而不為，反於領新牌驗車前即
    已換置其他引擎，而冒驗車時遭察覺之可能，實與常情有違
    。由此觀之，被告領回該車後，是否確有故買該來路不明
    之引擎且換置於其該機車上之情事，顯有疑問。
  4.況且，被告所有之車牌號碼ZIJ ─921 號機車後，於92年7
    月30日出租與曾雅蘋後，迨至94年1 月7 日始由被告領回，
    期間長達1年5月餘，占有該車之人恐不知凡幾。另車牌號碼
    ZIJ─706號機車亦已於92年9月間即以失竊，其引擎（引擎
    號碼RL1278 11號）已處於可為他人移除之狀態。若謂於被
    告所有之該機車於94年1月7日前已遭置換引擎，不無可能。
六、綜上所述，公訴人所舉證據尚難證明被告確有於94年1 月7
    日領回其所有之車牌號碼ZIJ ─921 號機車後，將原有之引
    擎（原引擎號碼RL1236 71 號）移除，故買且置換來路不明
    之車牌號碼ZIJ ─706 號之引擎（引擎號碼RL1278 11 號）
    於其上。準此，即難認定本件被告有故買贓物之犯行。職是
    ，被告所有之該機車上之來路不明之引擎，雖無從遽認係何
    人何時所置換，然究否為被告所為，其間既有合理懷疑存在
    ，無法達到確信其為真實之程度，當不得遽為不利於被告之
    認定。此外，復查無其他積極證據足供證明被告確有公訴人
    所指之故買贓物犯行，揆諸前揭判例意旨及說明，即應為被
    告無罪之諭知。
據上論斷，應依刑事訴訟法第301條第1項，判決如主文。
本案經檢察官乙○○到庭執行職務。
中    華    民    國    95    年    9     月    20    日
                  刑事第十五庭  審判長法  官
                                      法  官
                                      法  官
以上正本證明與原本無異。
如不服本判決，應於判決送達後10日內，向本院提出上訴狀。
                                書記官  吳良美
中    華    民    國    95    年    9     月    11    日


司法院資訊處製作；財團法人民間司法改革基金會備份。
